【裁判字號】    98,抗,419
【裁判日期】    980324
【裁判案由】    假扣押
【裁判全文】
臺灣高等法院民事裁定                   98年度抗字第419號
抗  告  人  乙○○
上列抗告人因與相對人公務人員保障暨培訓委員會、交通部、交
通部公路總局及法務部等76人間聲請假扣押事件，對於中華民國
98年2月5日臺灣臺北地方法院97年度裁全字第10724號裁定提起
抗告，本院裁定如下：
    主  文
抗告駁回。
抗告費用新台幣壹仟元由抗告人負擔。
    理  由
一、本件抗告人於原法院聲請及本院抗告意旨略以：伊為確保財
    團法人安南龍山寺基金會、財團法人王蓮龍山寺基金會、財
    團法人羅浮龍山寺基金會、財團法人西安龍山寺基金會、財
    團法人北京龍山寺基金會、財團法人上海龍山寺基金會、財
    團法人舊金山龍山寺基金會、財團法人安南王紀念基金會、
    財團法人安南王公益慈善基金會、財團法人安南王文化教育
    基金會、財團法人安南王社會福利基金會、財團法人安南王
    醫學研究發展基金會、財團法人安南王佛學研究發展基金會
    、財團法人安南王王妃紀念基金會、財團法人安南王王妃公
    益慈善基金會、財團法人安南王王妃社會福利基金會、財團
    法人安南林永航文化教育基金會、財團法人安南乙○○基金
    會、財團法人安南乙○○基金會（台北）、財團法人安南乙
    ○○基金會（福州）、財團法人安南乙○○基金會（長樂）
    、財團法人安南陵基金會、財團法人景德龍山寺基金會、財
    團法人立德龍山寺基金會、財團法人立言龍山寺基金會、財
    團法人立名龍山寺基金會、財團法人立功龍山寺基金會、財
    團法人石井龍山寺基金會及伊之債權，為此依行政訴訟法第
    293條、民事訴訟法第524條第1項規定，請准(一)賠償義務機
    關公務人員保障暨培訓委員會（下稱保訓會）對沈昆興、鄭
    吉男、顏秋來、翁興利、周世珍、仉桂美、丁○○、陳淞山
    、吳登銓、劉榮輝、林昱梅、邱國昌、程明修、保訓會秘書
    室第一科有關本案之收文承辦人、保訓會秘書室主任、保訓
    會承辦人（承辦關係人申請再審議案）；賠償義務機關交通
    部對甲○○、陳晉源、蘇月娥；賠償義務機關法務部對施茂
    林、陳麗瑛；賠償義務機關交通部公路總局對溫麗華、歐建
    志、潘文翠、徐瑞昌、吳燕真、黃淑敏、洪立人、李紉蘭、
    宋乃午、趙興華、呂光志、史美杰、吳秋英、蘇美齡、李慧
    員、彭自由、陳淑芬、葉彩蓮、袁蓮芝、黃麗玲、賴常雄、
    陳思萍、唐述如、雷淑美、丙○○、劉邦達、王冬生、劉雪
    玲、林義弘、陳進發、李忠璋、林志銘、沈玉鳴、李美臻、
    李志中、陳玉好、卓明君、莊永煉；賠償義務機關交通部觀
    光局對蔡三連；賠償義務機關台灣鐵路管理局對林宜靜等人
    扣押金額：每月得支領之各項薪資債權（包括薪俸、獎金、
    津貼、研究費、兼職費、稿費、車馬費、出席費等）之三分
    之，並准以命令由保訓會、交通部、法務部、交通部公路總
    局、交通部觀光局、台灣鐵路管理局向台灣台北地方法院民
    事執行處支付轉給債權人。(二)交通部公路總局、公路總局北
    部訓練所、法務部、保訓會、交通部、交通部觀光局、宜蘭
    縣政府、台灣鐵路管理局、中華郵政股份有限公司對劉守成
    、沈昆興、鄭吉男、李若一、顏秋來、翁興利、周世珍、仉
    桂美、丁○○、楊美鈴、陳淞山、吳登銓、邱華君、劉榮輝
    、林昱梅、邱國昌、程明修、保訓會秘書室第一科有關本案
    之收文承辦人、保訓會秘書室主任、保訓會承辦人（承辦關
    係人申請再審議案）、溫麗華、林宜靜、洪立人、李紉蘭、
    陳俊雄、宋乃午、吳志雄、趙興華、吳燕真、徐瑞昌、黃淑
    敏、呂光志、史美杰、吳秋英、蘇美齡、李慧員、彭自由、
    陳淑芬、潘文翠、葉彩蓮、袁蓮芝、黃麗玲、賴常雄、陳思
    萍、唐述如、雷淑美、丙○○、劉邦達、王冬生、劉雪玲、
    林義弘、陳進發、李忠璋、林志銘、沈玉鳴、李美臻、李志
    中、陳玉好、卓明君、歐建志、莊永煉、楊健、林陵三、蘇
    月娥、廖正村、蔡堆、甲○○、陳晉源、蔡三連、施茂林、
    陳麗瑛扣押、拍賣上開賠償義務人名下存款、有價證券、債
    券、金融衍生性商品及不動產，債務人所在地在台北市者，
    由原法院民事執行處以命令許債權人收取，並命交通部公路
    總局、公路總局北部訓練所、法務部、保訓會、交通部、交
    通部觀光局、宜蘭縣政府、台灣鐵路管理局、中華郵政股份
    有限公司、劉守成、沈昆興、鄭吉男、李若一、顏秋來、翁
    興利、周世珍、仇桂美、楊美鈴、陳淤山、吳登銓、邱華君
    、劉榮輝、林昱悔、邱國昌、程明修、保訓會秘書室第一科
    有關本案之收文承辦人、保訓會秘書室主任、保訓會承辦人
    （承辦關係人申請再審議案）、溫麗華、林宜靜、洪立人;
    蔡三連、陳晉源、李紉蘭、陳俊雄、宋乃午、吳志雄、趙興
    華、吳燕真、徐瑞昌、黃淑敏、呂光志、史美杰、吳秋英、
    蘇美齡、李慧員、彭自由、陳淑芬、潘文翠、葉彩蓮、袁蓮
    芝、黃麗玲、賴常雄、陳思萍、唐述如、雷淑美、丙○○、
    劉邦達、王冬生、劉雪玲、林義弘、陳進發、李忠璋、林志
    銘、沈玉鳴、李美臻、李志中、陳玉好、卓明君、歐建志、
    莊永煉、楊健、林陵三、蘇月娥、廖正村、蔡堆、甲○○、
    施茂林、陳麗瑛及相關第三人，分別向原法院民事執行處支
    付轉給債權人。上開扣押金額分別為中華郵政股份有限公司
    新台幣（下同）21億元、交通部公路總局、法務部、保訓會
    、交通部、交通部觀光局、台灣鐵路管理局、公路總局北部
    訓練所各1億元，因日後對政府機關強制執行時，恐甚難執
    行，或無法執行之虞，但因查證困難，屬不能即時調查之情
    形，爰准依民事訴訟法第284條、強制執行法第115條第1項
    、第116條、第117條、第122條之1、第122條之2、第122條
    之4、第124條第1項規定辦理等語。
二、原法院則以：抗告人聲請對相對人保訓會、交通部、交通部
    公路總局（下稱保訓會等3人）所有之財產為假扣押，惟保
    訓會等3人既為政府機關，無日後不能強制執行或甚難執行
    之虞，又抗告人未據提出能即時調查之證據，以釋明所主張
    之請求及假扣押原因為真實，其聲請假扣押，不應准許。爰
    駁回抗告人之假扣押聲請。
三、按抗告為不服下級法院裁定而請求上級法院救濟之方法，僅
    得對於他造當事人提起，不得對他造當事人以外之人提起。
    最高法院86年度台抗字第520號裁判要旨參照。查抗告人於
    原法院聲請假扣押裁定，其聲請狀當事人欄僅列保訓會等3
    人，是原法院於98年2月5日所為97年度裁全字10724號民事
    裁定（下稱原裁定），即列他造當事人即債務人為保訓會等
    3人，亦即原裁定之當事人僅有抗告人及保訓會等3人，不及
    於其他。則抗告人對原裁定聲明不服，依上開說明，其僅得
    對原裁定所列他造當事人即保訓會等3人提起抗告，不得對
    保訓會等3人以外之人提起。乃抗告人於98年2月16日提起抗
    告時，其抗告狀所載他造當事人即債務人，除保訓會等3人
    外，又增列原裁定所無之人即法務部、交通部公路總局北部
    訓練所、交通部觀光局、台灣鐵路管理局、中華郵政股份有
    限公司及丁○○等71人（見本院卷第3頁），關於其對保訓
    會等3人以外之人提起抗告，於法未合，應予駁回。
四、次按債權人就金錢請求或得易為金錢請求之請求，欲保全強
    制執行者，得聲請假扣押；假扣押非有日後不能強制執行或
    甚難執行之虞者，不得為之；請求及假扣押之原因應釋明之
    ；前項釋明如有不足，而債權人陳明願供擔保或法院認為適
    當者，法院得定相當之擔保，命供擔保後為假扣押，民事訴
    訟法第522條第1項、第523條第1項、第526條第1項、第2項
    分別定有明文。又釋明事實上之主張者，得用可使法院信其
    主張為真實之一切證據。但依證據之性質不能即時調查者，
    不在此限，民事訴訟法第284條亦定有明文。是假扣押制度
    係為保全強制執行而設，故凡假扣押之聲請，必須有將來不
    能執行或執行困難之虞，始得為之。所謂不能強制執行，如
    債務人浪費財產，增加負擔，或就其財產為不利益之處分，
    將成為無資力之情形等是；所謂恐難執行，如債務人將移住
    遠方或逃匿是也，最高法院19年抗字第232號判例意旨亦可
    參照。而債權人之本案債權是否確實存在，於保全程序法院
    固不得為實體上之審認，惟仍應從形式上審查，如認其請求
    並非正當，縱債權人願供擔保，亦難認足補釋明之欠缺，其
    聲請自屬不能准許（最高法院93年度台抗字第323號、94年
    度台抗字第156號裁判要旨參照），必因釋明而有不足，並
    經債權人陳明願供擔保或法院認為適當者，始得命供擔保後
    為假扣押（同院93年度台抗字第937號裁判要旨參照）。查
    抗告人對保訓會等3人聲請假扣押，僅泛言其為確保其與債
    權人財團法人安南龍山寺基金會等之債權，爰就中華郵政股
    份有限公司之財產在21億元範圍內；交通部公路總局、法務
    部、保訓會、交通部、交通部觀光局、台灣鐵路管理局及公
    路總局北部訓練所等之財產在1億元範圍內予以假扣押云云
    ，惟並未就其請求即其與財團法人安南龍山寺基金會等人與
    保訓會等3人有何債權債務關係舉證釋明之，復未就假扣押
    之原因即對保訓會等3人將來不能執行或執行困難之虞，如
    債務人浪費財產、增加負擔，或就其財產為不利益之處分，
    將成為無資力之狀態，或債務人將移住遠方或逃匿等情，提
    出任何可使本院得薄弱之心證，信其大概如此之一切證據，
    其空言查證困難，屬不能即時調查之情形云云，顯未就其請
    求及假扣押之原因提出可使法院信其主張為真實之證據，難
    謂其已盡釋明之義務，核與上開規定及說明不合，自應駁回
    其對保訓會等3人假扣押之聲請。
五、又按法院准許假扣押裁定確定後，債權人始得據該假扣押裁
    定為執行名義聲請假扣押強制執行，此觀強制執行法第4條
    第1項第2款規定自明。是債權人在未獲得勝訴確定之假扣押
    裁定前，顯無從據以聲請假扣押強制執行，且民事訴訟法第
    524條乃關於假扣押裁定之規定，強制執行法第115條、第
    116條、第117條、第122條之1、第122條之2、第122條之4、
    第124條則均屬執行名義成立後始有之執行規定，二者迥然
    不同。乃抗告人竟依上開強制執行規定，對保訓會等3人聲
    請假扣押，顯係將假扣押之聲請與假扣押強制執行之聲請混
    為一談，殊屬無據。
六、從而，原裁定駁回抗告人假扣押之聲請，並無不合。抗告意
    旨指摘原裁定不當，求予廢棄，關於其對保訓會等3人之抗
    告為無理由，關於其對保訓會等3人以外其他人之抗告，則
    屬不合法，均應予駁回。爰裁定如主文。
中    華    民    國    98    年    3     月    24    日
                    民事第十七庭
                        審判長法  官  藍文祥
                              法  官  吳燁山
                              法  官  張競文
正本係照原本作成。
抗告人對公務人員保障暨培訓委員會、交通部、交通部公路總局
就本裁定除以適用法規顯有錯誤為理由，不得再抗告。如提起再
抗告，應於收受後10日內委任律師為訴訟代理人向本院提出再抗
告狀。並繳納再抗告費新台幣１千元。
抗告人對其他相對人不得再抗告。
中    華    民    國    98    年    3     月    24    日
                              書記官  章大富


司法院資訊處製作；財團法人民間司法改革基金會備份。
